【裁判字號】    98,訴,1839
【裁判日期】    990225
【裁判案由】    誣告
【裁判全文】
臺灣板橋地方法院刑事判決              98年度訴字第1839號
公  訴  人  臺灣板橋地方法院檢察署檢察官
被      告  甲○○
選任辯護人  許永昌律師
上列被告因誣告案件，經檢察官提起公訴（98年度偵字第3796號
），本院判決如下：
    主  文
甲○○無罪。
    理  由
一、公訴意旨略以：被告甲○○與告訴人乙○○均係臺北縣土城
    市○○路○段242 巷至中華路一段「臺北大道公寓大廈社區
    」（下稱臺北大道社區）之住戶，乙○○為該社區管理委員
    會（下稱管委會）第9 屆（起訴書贅載第5 屆）之監察委員
    （起訴書誤載為主任委員）。被告甲○○明知臺北大道社區
    於民國94年2 月份公告之經常費用進出表中，有關社區總幹
    事、警衛、清潔工之春節加菜金及加班費，該社區之總幹事
    丙○○、警衛姜三勤、徐敏釗、葉進興及清潔工周美玉（下
    稱丙○○等5 人），就上開費用皆係據實領取，乙○○並未
    偽造上開費用進出表及涉犯詐欺或侵占上開費用之事實；另
    明知乙○○並未參加臺北大道社區管委會於94年5 月10日所
    召開之第9 屆第2 次區分所有權人臨時大會，該次會議係由
    乙○○之妻連秀雲自行參加，且會議紀錄係由總幹事丙○○
    所製作，乙○○並無偽造「臺北大道公寓大廈管理委員會第
    9 屆第2 次區分所有權人臨時大會會議紀錄」之情事；詎被
    告意圖使乙○○受刑事處分，（一）於97年4 月19日（起訴
    書誤載為5 月8 日），向臺灣板橋地方法院檢察署（下稱板
    橋地檢署）遞交刑事告訴狀，虛構「臺北大道社區管委會第
    9 屆之主任委員賴玉泰（起訴書漏載賴玉泰部分）及監察委
    員乙○○，共同基於意圖為自己不法所有及偽造文書之犯意
    聯絡，於94年2 月2 日偽造社區警衛、清潔工之值班獎金、
    尾牙等費用簽收單後，浮報臺北大道社區管委會94年2 月份
    經常費用進出表帳目，以『警衛等5 人春節加菜金』名義向
    管委會申領9,500 元，誆騙臺北大道管委會財務委員（起訴
    書泛稱「其他委員」）郭志陽交付印章，而供賴玉泰、乙○○共同提領上開金額，將管委會之公共基金侵占入己，足生
    損害於臺北大道社區全體住戶、社區警衛及清潔工」云云；
    （二）於97年10月20日再向板橋地檢署遞交刑事告發狀（起
    訴書未載遞狀日期），虛構「臺北大道社區管委會於94年5
    月10日晚上7 點所召開之第9 屆第2 次區分所有權人臨時大
    會，該次會議只有10餘人列席，且會議當天因區分所有權人
    異議，並未進行表決，詎該次會議主席即財務委員郭志陽、
    主任委員賴玉泰、副主任委員邱國賢及監察委員乙○○（起
    訴書僅略載「乙○○等人」）竟基於偽造文書之犯意，事後
    偽造該次會議紀錄，載明出席人數為47人」云云；嗣經板橋
    地檢署檢察官以95年度偵字第19450 、19451 號為不起訴處
    分，被告（前案告訴人）甲○○不服聲請再議後，經臺灣高
    等法院檢察署檢察長發回續行偵查，由板橋地檢署檢察官以
    96年度偵續字第40號為不起訴處分，嗣被告甲○○復聲請再
    議，經臺灣高等法院檢察署檢察長以96年度上聲議字第3360
    號駁回再議確定（下稱前案），因認被告甲○○另涉刑法第
    169 條第1 項之誣告罪嫌。
二、按犯罪事實應依證據認定之，無證據不得認定犯罪事實；不
    能證明被告犯罪者，應諭知無罪之判決，刑事訴訟法第154
    條第2 項、第301 條第1 項分別定有明文。次按誣告罪之成
    立，須其申告內容完全出於憑空捏造，若所告尚非全然無因
    ，袛因缺乏積極證據證明致被誣告人不受訴追處罰者，尚難
    遽以誣告論罪。且若有出於誤會或懷疑有此事實而為申告，
    以致不能證明其所訴之事實為真實，縱被訴人不負刑責，而
    告訴人本缺乏誣告之故意，亦難成立誣告罪名（最高法院43
    年臺上字第251 號、44年臺上字第892 號判例參照）。
三、本件公訴人認被告甲○○涉有誣告罪嫌，係以：（一）被告
    甲○○於前案偵查中之供述；（二）告訴人乙○○於前案偵
    查中之證述；（三）證人即臺北大道社區住戶方宗良、王丙
    生、李啟德、林西園、林憶芸、姚雅莉、張秋美、連秀雲、
    丁○○、陳麗鳳、聞榮珠、藍長農、藍阿茶、王振興、余勝
    弘、余勝昌、呂國榮、凌全球、徐淑珍、張玉真、廖文聰、
    賴玉泰、何崇琦、余家驃、吳那玲、呂學政、姚秀穗、陳榮
    民、陳鳳寧、葉家蓁、賴怡螢、羅巧芳及胡雅茹等人於前案
    偵查中之證述；（四）臺北縣政府95年1月20日函暨所附之
    臺北大道管委會第1 次、第2 次區分所有權人會議紀錄、出
    席簽名表、委託書及決議名冊各1 份；（五）證人即臺北大
    道社區清潔工周美玉、警衛姜三勤、葉進興及總幹事丙○○
    於前案偵查中之證述、簽收單4 紙及上揭前案不起訴處分書
    ，為其論據。
四、有關證據能力之說明：
    本判決下列所引用之被告以外之人於審判外之陳述（包含書
    面陳述），雖屬傳聞證據，惟當事人於本院審理中，皆表示
    同意作為證據方法而不予爭執（本院卷第60頁背面），本院
    審酌上開證據資料製作時之情況，尚無違法不當及證明力明
    顯過低之瑕疵，亦認為以之作為證據應屬適當，依刑事訴訟
    法第159 條之5 規定，認該等證據資料均有證據能力，先予
    敘明。
五、訊據被告甲○○坦承於94年4 月19日及同年10月20日，向板
    橋地檢察署遞交上開刑事告訴狀及告發狀，並對於乙○○提
    出申告之事實；惟堅決否認有何誣告犯行，並於偵查及本院
    審理中辯稱：我沒有誣告乙○○的意思，春節加菜金及加班
    費的部分，我問過所有的警衛，他們說都沒有人領過那筆錢
    ，我於94年3 月7 日看到臺北大道社區公布春節加菜金，我
    和其他社區的人，總共問過3 位警衛，也有問過清潔工周美
    玉，也問過記帳的總幹事丙○○，總幹事說有發才會公布，
    我請總幹事拿出證明，但是他拿不出來，總幹事也沒有給我
    們看板信銀行的帳戶，他說我們沒有權限可以看，如果給我
    們看，他會被罵，因為他是受雇人，我與住戶陳素溫一起去
    問總幹事，之後還有發存證信函給他們，丙○○那時候還是
    不給我們看，說我們住戶不能看收據，只能看他們打出來的
    那張；又94年5 月10日臺北大道社區第9 屆第2 次區分所有
    權人會議我有參加，從我從現場拍攝的光碟看起來，會議現
    場只有10幾個人，但是現場黑板上寫43個人，而且當天開會
    時有人在吵架，並沒有開會，只是在聊天，我沒有看到乙○○，但有看到乙○○的配偶連秀雲出席，總幹事丙○○負責
    當天會議記錄春，但是會議沒有開成，我於97年10月20日提
    出刑事告發狀，是對該次會議主席即財務委員郭志陽、主任
    委員賴玉泰、副主任委員邱國賢及監察委員乙○○提出告發
    ，因為他們就不實的會議紀錄，沒有盡到把關之義務，我沒
    有特別誣告乙○○的意思等語。經查：
(一)被告甲○○於前案向板橋地檢署遞交上開刑事告訴狀及告發
    狀，並於訴狀內申告臺北大道社區管委會第9 屆之主任委員
    賴玉泰及監察委員乙○○於94年2 月2 日偽造社區警衛、清
    潔工之值班獎金、尾牙等費用簽收單，共同浮報臺北大道管
    委會94年2 月份經常費用進出表帳目，以「警衛等5 人春節
    加菜金」之名義向管委會申領9,500 元侵占入己；另申告臺
    北大道社區管委會於94年5 月10日晚上7 點所召開之第9 屆
    第2 次區分所有權人臨時大會，該次會議只有10餘人列席，
    詎該次會議主席即財務委員郭志陽、主任委員賴玉泰、副主
    任委員邱國賢及監察委員乙○○竟基於偽造文書之犯意，事
    後於該次會議紀綠，偽造出席紀錄47人云云；前案嗣經板橋
    地檢署檢察官以95年度偵字第19450 、19451 號為不起訴處
    分，被告（前案告訴人）甲○○不服聲請再議後，經臺灣高
    等法院檢察署檢察長發回續行偵查，由板橋地檢署檢察官以
    96年度偵續字第40號為不起訴處分，嗣甲○○聲請再議，另
    經臺灣高等法院檢察署檢察長以96年度上聲議字第3360號駁
    回再議確定等情；此為被告所自承，復有上揭刑事告訴狀、
    告發狀及不起訴處分書在卷可稽。
(二)公訴意旨認被告甲○○明知臺北大道社區於94年2 月份公告
    之經常費用進出表中，有關社區總幹事、警衛、清潔工之春
    節加菜金及加班費，該社區之總幹事丙○○等5 人，就上開
    費用皆係據實領取，該社區監察委員乙○○並未偽造上開費
    用進出表及涉犯詐欺或侵占上開費用之事實；另被告明知乙○○並未參加臺北大道社區管委會於94年5 月10日所召開之
    第9 屆第2 次區分所有權人臨時大會，該次會議紀錄係由總
    幹事丙○○所製作，乙○○並無偽造「臺北大道公寓大廈管
    理委員會第9 屆第2 次區分所有權人臨時大會會議紀錄」之
    情事；詎被告意圖使乙○○受刑事處分，而於前案向板橋地
    檢署遞交上開刑事告訴狀及告發狀，並於訴狀內申告上開虛
    偽內容，因認被告甲○○另涉刑法第169 條第1 項之誣告罪
    嫌。則本院所應審究之事項厥為：被告於前案申告上開事項
    之內容，究係出於憑空捏造？或係出於誤會或懷疑而對乙○○提出申告？
(三)就甲○○於前案申告臺北大道社區主任委員賴玉泰及監察委
    員乙○○，涉嫌虛報春節加菜金，是否有誣告賴玉泰或乙○○之犯意部分：
１、本件前案偵查中，臺北大道社區總幹事丙○○、警衛徐敏釗
    、姜三勤、葉進興及清潔工周美玉確實有收到臺北大道社區
    管委會94年2 月份經常費用進出表所記載之春節加菜金共計
    9,500 元等情（包括丙○○等5 人尾牙費用各1,000 元，及
    警衛徐敏釗、姜三勤、葉進興之值班獎金各1,500 元），業
    據丙○○等5 人於偵查中證述甚詳，復有臺北大道公寓大廈
    管理委員會第9 屆第5 次管理委員例行會議紀錄1 份（開會
    時間：94年1 月4 日）、臺北大道公寓大廈管理委員會94年
    2 月份經常費用進出表2 紙（下稱「費用進出表」）、丙○○等5 人之簽收領據共計5 紙，及本院依聲請函查之板信商
    業銀行集中作業中心民國98年10月2 日板信集中字第098747
    1860號台北大道公寓大廈管理委員會（帳號：0000-000-000
    0000) 自93年7 月1 日至94年6 月30日止之交易明細資料附
    卷可稽（他卷三第24至26、33頁，本院卷第66至71頁）；是
    臺北大道社區主任委員賴玉泰及監察委員乙○○，固無虛報
    上揭春節加菜金之情事。
２、惟證人總幹事丙○○於偵查中證稱：94年2 月間，被告甲○○有向我詢問關於春節加菜金及加班費的問題，她詢問後，
    我就把那一張報表（指上揭「費用進出表」）及警衛的領錢
    收據給她看，並向她說確實有將那一筆錢領出交給我、警衛
    和清潔工，簽收獎金之單據，我們發的時候就有填寫，必須
    要簽收單據才會發錢，我一開始就有將單據給被告看，只是
    較晚公告，報表我們是94年3 月份公告的，原則上我們只會
    公告「費用進出表」，不會將細目單據公告，後來因為有人
    質疑，才於94年5 月又公告春節加菜金領據（見他卷三第41
    、42頁丙○○偵訊筆錄）；另於本院審理中證稱：我於94年
    1 月至6 月之間，有在臺北大道公寓大廈社區擔任總幹事的
    職務，知道94年2 月間該社區有公告春節加菜金及加班費的
    事情，因為是我做的，於94年2 月至5 月間，有住戶針對春
    節加菜金提出質疑，我當時把發放加菜金當事人領錢及簽名
    的單據給住戶看，住戶是先看了公告的經費支出，才要求看
    單據，我確定有把簽收單據拿給住戶看，因為當時來看的住
    戶有好幾位，但是確定的住戶我記不得，我只記得有一位是
    王雲鑾，好像是甲○○的媽媽，當時人太多了，我記不得，
    好像也有陳素溫小姐，開始的時候，住戶有要求，我就給他
    們看，後來因為住戶人數太多，我一個人應付不過來，就向
    當時的財務委員郭志陽報告，後來郭委員限定要看報告的人
    ，要事先登記，等郭委員下班之後，由郭委員會同我一起和
    住戶看，這在社區裡面公告欄裡都有公告，那時候住戶看了
    會把單據扯壞，我們怕證據弄壞，我一個人不敢負責，所以
    才找郭委員商量，春節加菜金是我發放的，我請財委填寫銀
    行領據之後，我自己拿到板信銀行提領現金後發放，領據需
    要財委、主委、監委蓋章，銀行還要求社區的大章才能領錢
    ，我記得甲○○有來問過我好幾次，有時候是和她媽媽一起
    來，但是詢問的確定日期我記不住，我可以確定那時候有拿
    單據及帳目給他們看，不管是管理委員會的會議紀錄、或是
    住戶大會的會議記錄，都要給管委會的重要委員過目，他們
    過目之後，好像委員會的會議記錄都會簽名，但是住戶大會
    的會議記錄我不記得有沒有簽名，但是看過後，如果有問題
    ，他們會跟我說，主委蓋他的私章後，我就會公告等語（見
    本院98年12月17日審判筆錄）。
３、另證人陳素溫於本院審理中證稱：我是臺北大道公寓大廈社
    區的住戶，有看過該社區94年2 月份經常費用進出表，該份
    費用進出表是在94年3 月7 日公布，我還有印象是因為94年
    那時候鬧得滿大的，所以有比較留意，我發現該份報表上面
    春節加菜金9,500 元有問題，因為依照慣例，過年時會加發
    尾牙費和年終獎金一個月，當時多出一項春節加菜金9,500
    元，會覺得很奇怪，而且是丙○○等5 人領取，不知道5 個
    人是怎麼分，尾牙費通常是1,000 元，因為總幹事丙○○做
    帳曾經有出錯的紀錄，所以我會留意經常費用進出表，發現
    問題之後我有去問清潔工和警衛，他們都說有領尾牙1,000
    元，還有年終獎金一個月，但是他們都說不知道有「春節加
    菜金」的事情，後來我遇到甲○○，就和她一起去問丙○○
    有關「春節加菜金」9,500 元的依據，我們要求要看帳本還
    有領據，丙○○說不用，他算給我們看就好，請我們到外面
    去等，等了一會兒，他要我們進去，我們發現金額兜不攏，
    他就叫我們出去等，他要再重新算一次，我們又等一會之後
    ，他叫我們進來，金額兜對了，但是我們要的是證明不是算
    法，他又不給我們看領據，我們只好回去，我覺得當時他把
    領據給我們看，我們就不會有疑慮，也不會有今日的事端等
    語（見本院98年12月17日審判筆錄）。
４、綜上，本件被告甲○○於94年3 月間，就上述臺北大道社區
    發放之春節加菜金名目，確曾多次向該社區總幹事丙○○提
    出質疑，並與該社區住戶陳素溫向丙○○共同質問有關「春
    節加菜金」9,500 元的依據，及要求閱覽丙○○等5 人簽收
    「春節加菜金」9,500 元之細目領據；嗣因被告對該社區總
    幹事丙○○及管委會之處置態度不滿，而於97年4 月19日具
    狀向板橋地檢察署對於臺北大道社區管委會第9 屆之主任委
    員賴玉泰及監察委員乙○○提出申告，就被告所提出之上揭
    申告內容，並非全然無因；本件既係被告出於懷疑該社區主
    任委員賴玉泰及監察委員乙○○，可能共同假借春節加菜金
    名目，而有侵占該社區款項情事而為申告，揆諸上揭法條及
    判例意旨，被告自無誣告犯意可言。
(四)就甲○○於前案申告臺北大道社區財務委員郭志陽、主任委
    員賴玉泰、副主任委員邱國賢及監察委員乙○○，涉嫌偽造
    上開會議紀綠，是否有誣告之犯意部分：
１、查臺北大道社區管委會於94年5 月10日在臺北大道社區辦公
    室舉行之第9 屆第2 次區分所有權人臨時大會，共有47戶出
    席，已達公寓大廈管理條例所定之法定人數等情，業據證人
    即臺北大道社區住戶方宗良、王丙生、王世億、李啟德、林
    西園、林憶芸、姚雅莉、張秋美、連秀雲、陳麗鳳、聞榮珠
    、藍長農、藍阿茶、王振興、余勝弘、呂國榮、凌全球、徐
    淑珍、張玉真、廖文聰、何崇琦、余家驃、吳那玲、呂學政
    、姚秀穗及胡雅茹於前案偵查中證述屬實，並有臺北縣政府
    95年1 月20日函暨所附之臺北大道管委會第1 次（94年5 月
    3 日）、第2 次（94年5 月10日）區分所有權人會議紀錄、
    出席簽名表、委託書及決議名冊1 份等在卷足稽（他卷一第
    163 至179 頁）；是臺北大道社區財務委員郭志陽、主任委
    員賴玉泰、副主任委員邱國賢及監察委員乙○○，固無偽造
    上開會議紀綠之情事。
２、惟本院勘驗被告自行拍攝94年5 月10日臺北大道公寓大廈管
    理委員會第九屆第二次區分所有權人臨時大會會議現場之光
    碟內容，勘驗結果：會議現場為一辦公室，其內有辦公桌、
    白板、電視、椅子等擺設，空間約可容納20至30人不等之人
    數，畫面中有一男子形似主持會議之人，其餘之人，則以該
    男子為中心圍坐，或倚牆坐於外側，現場人數約有17人（不
    含拍攝者），畫面最後則可見門口處另有他人佇足，惟無法
    得知是否亦為參與會議者，另懸掛於牆上之白板則記載當天
    出席人數為43人（本院卷第75頁勘驗筆錄）；是被告辯稱上
    述94年5 月10日臺北大道社區第9 屆第2 次區分所有權人會
    議，會議現場只有10幾個人，但是現場黑板上寫43人一節，
    尚非無據。
３、另證人戊○○於本院審理中證稱：我於84年至95年間，曾擔
    任臺北大道社區管委會的委員，94年5 月10日管委會召開之
    所有權人臨時會議，我不清楚，沒有被通知，也沒有看過該
    次會議記錄，就我擔任委員的瞭解，會議紀錄的公布流程，
    要經過主委、副主委、監委及財委的審核之後才能公布，又
    管委會的發文也要經過主委、副主委、監委、財委的審核之
    後才能發文，除了這4 位委員，其他委員也可以過目，只是
    必須要主委、副主委、監委、財委過目，認為沒有意見，才
    能公布或發文，社區會議記錄的審核過程，是社區裡的每一
    種會議記錄都要經過上開的審核過程才能公布，審核就是住
    戶對社區的意見，總幹事要作筆錄，筆錄打下來讓這些委員
    過目，之後再向住戶公布，委員在審核會議記錄時，不一定
    都有出席，審核時只看總幹事製作的會議紀錄內容，也有聽
    過委員審核時，有會議記錄沒有通過的情況，我擔任過臺北
    大道公寓大廈社區的建設委員、一般委員，監察委員好像擔
    任過一次，擔任監察委員時，也要審核區分所有人大會的會
    議記錄，審核的標準就是社區財務要過目，還有其他的建設
    要去檢查，還有會議記錄是否正確，審查時，就要照項目來
    驗收等語（見本院99年1 月28日審判筆錄）。
４、綜上，本件被告確曾參加94年5 月10日臺北大道社區第9 屆
    第2 次區分所有權人會議，並於現場拍攝光碟，因被告在場
    時，目睹現場人數只有10幾個人，但是黑板上寫43個人，被
    告懷疑該次會議出席人數不符及會議紀錄恐有造假情事，詎
    該社區管委會竟將該次會議紀錄送交臺北縣政府核備，被告
    因對該次會議主席即財務委員郭志陽不滿，及對臺北大道社
    區管委會主任委員賴玉泰、副主任委員邱國賢及監察委員乙○○就可能不實的會議紀錄，未盡審核義務，而於94年10月
    20 日 具狀向板橋地檢察署對於郭志陽、賴玉泰、邱國賢、
    乙○○提出申告，就被告所提出之上揭申告內容，亦非全然
    無因；本件既係被告出於懷疑上揭臺北大道社區94年5 月10
    日之會議紀錄及出席名冊之真實性可疑，而向板橋地檢察署
    提出告發，被告此舉，只是期望檢察官傳喚該次會議之出席
    住戶查明真相，揆諸上揭法條及判例意旨，被告亦無誣告犯
    意可言。
六、綜上，公訴人所舉上開證據顯不足為被告有罪之認定。本件
    復查無其他積極證據，足資認定被告有何公訴人指稱之誣告
    犯行，揆諸上揭法條及判例之說明，自應為被告無罪判決之
    諭知。
七、據上論斷，應依刑事訴訟法第301條第1項，判決如主文。
本案經檢察官黃嘉妮到庭執行職務。
中    華    民    國    99    年    2     月    25    日
                  刑事第三庭  審判長法  官  王屏夏
                                    法  官  王偉光
                                    法  官  蘇揚旭
上列正本證明與原本無異。
如不服本判決，應於判決送達後10日內敘明上訴理由，向本院提
出上訴狀 (應附繕本) ，上訴於臺灣高等法院。其未敘述上訴理
由者，應於上訴期間屆滿後20日內向本院補提理由書「切勿逕送
上級法院」。
                                    書記官  李郁禎
中    華    民    國    99    年    2     月    25    日

司法院資訊處製作；財團法人民間司法改革基金會備份。
